【裁判字號】    98,交聲,2285
【裁判日期】    990114
【裁判案由】    違反道路交通管理處罰條例聲明異議
【裁判全文】
臺灣臺北地方法院交通事件裁定        98年度交聲字第2284號
原處分機關  交通部公路總局臺北區監理所
異  議  人
即受處分人  頤信興業股份有限公司
代  表  人  鍾岳洋
代  理  人  鍾岳霖
上列異議人即受處分人因違反道路交通管理處罰條例案件，對於
交通部公路總局臺北區監理所民國98年2月13日所為之處分（原
處分案號：北監自裁字第裁40-ZFP022143號、第裁40-ZFP023828
號），聲明異議，本院裁定如下：
    主  文
原處分均撤銷。
頤信興業股份有限公司均不罰。
    理  由
一、原處分意旨略以：異議人即受處分人頤信興業股份有限公司
    （下稱受處分人）所有之車牌號碼ZV-0463號自用一般小客
    貨車，並未申裝ETC電子收費之e通機，於民國97年4月30日
    17時16分許，行經國道高速公路局樹林收費站時，行駛電子
    收費車道而有未依標誌指示過站繳費之違規，經原舉發機關
    內政部警政署國道公路警察局，於98年6月25日，依道路交
    通管理處罰條例第33條第3項規定，逕行製單（公警局交字
    第ZFP022143號）舉發受處分人違反道路交通管理處罰條例
    第33條第3項之交通違規行為，並經交通部臺灣區○道○○
    ○路局依交通部臺灣區○道○○○路電子收費申裝及欠費追
    繳作業注意事項規定，通知受處分人補繳，但受處分人仍未
    依期限補繳，經原舉發機關內政部警政署國道公路警察局於
    97年8月21日依道路交通管理處罰條例第27條第1項規定逕行
    製單舉發（公警局交字第ZFP023828號），經原處分機關交
    通部公路總局臺北區監理所於98年2月13日逕依道路交通管
    理處罰條例第33條第3項、第27條第1項及違反道路交通管理
    事件統一裁罰基準表規定，分別裁處受處分人罰鍰新臺幣
    1,200元、6,000元。
二、異議意旨略以：受處分人之公司所在地，自95年10月12日起
    ，已從臺北縣土城市○○路○段50巷16弄9號5樓變更登記為
    臺北市萬華區○○○路○段117號2樓，致未收到公警局交字
    第ZFP022143、ZFP023828號舉發通知單及補繳通知單，原處
    分機關所為裁罰處分顯有錯誤，為此聲明異議，請求撤銷原
    處分等語。
三、按處理違反道路交通管理事件，有關文書送達之程序，準用
    行政程序法送達之規定，違反道路交通管理事件統一裁罰基
    準及處理細則第5條定有明文。而行政程序法中對於機關、
    法人或非法人之團體為送達者，應向其代表人或管理人為之
    ，行政程序法第69條第2項定有明文。又「送達，於應受送
    達人之住居所、事務所或營業所為之。但在行政機關辦公處
    所或他處會晤應受送達人時，得於會晤處所為之（第1項）
    。對於機關、法人、非法人之團體之代表人或管理人為送達
    者，應向其機關所在地、事務所或營業所行之。但必要時亦
    得於會晤之處所或其住居所行之（第2項）。」；「於應送
    達處所不獲會晤應受送達人時，得將文書付與有辨別事理能
    力之同居人、受僱人或應送達處所之接收郵件人員」；再「
    送達不能依前2條規定為之者，得將文書寄存送達地之地方
    自治或警察機關，並作送達通知書2份，1份黏貼於應受送達
    人住居所、事務所、營業所或其就業處所門首，另1份交由
    鄰居轉交或置於該送達處所信箱或其他適當位置，以為送達
    。前項情形，由郵政機關為送達者，得將文書寄存於送達地
    之郵政機關。寄存機關自收受寄存文書之日起，應保存3個
    月」，行政程序法第72條第1項、第2項、第73條第1項、第
    74條分別定有明文。而書面之行政處分，自送達相對人起，
    依送達之內容對其發生效力，行政程序法第110條第1項亦定
    有明文。經查，受處分人所有之ZV-0463號自用一般小客車
    貨，在上開時地因非ETC電子收費e通機之安裝戶，卻行駛電
    子收費車道而有未依標誌指示過站繳費之違規，經原舉發機
    關於98年6月25日依道路交通管理處罰條例第33條第3項規定
    ，逕行製單舉發（公警局交字第ZFP022143號），並經交通
    部臺灣區○道○○○路局依交通部臺灣區○道○○○路電子
    收費申裝及欠費追繳作業注意事項規定，通知受處分人補繳
    ，但受處分人仍未依期限補繳，而經原舉發機關於97年8月
    21日依道路交通管理處罰條例第27條第1項規定逕行製單舉
    發（公警局交字第ZFP023828號），並經原處分機關於98年2
    月13日以北監自裁字第裁40-ZPF022143號、40-ZFP023828號
    裁決書，分別依道路交通管理處罰條例第33條第3項、第27
    條第1項裁處受處分人罰鍰1,200元及6,000元，上開2份裁決
    書記載受處分人之地址為「（監）臺北縣土城市○○路○段
    50 巷16弄9號5樓」，並有交通部公路總局臺北區監理所送
    達證書2份附卷可查，惟受處分人早於95年9月28日即已經臺
    北市政府准予變更登記遷入「臺北市萬華區○○○路○段11
    號2樓」址，並登記負責人為鍾岳洋，有臺北市政府府建商
    字第09583768410號函及95年10月12日北市商一字第0951420
    2號營利事業登記證影本各1件在卷可證，而上開2份裁決書
    寄送時，受處分人之公司所在地為臺北市萬華區○○○路○
    段11號2樓址，並非臺北縣土城市○○路○段50巷16弄9號5樓
    址，且上開2份裁決書均未依行政程序法對受處分人之代表
    人即負責人鍾岳洋為送達，則上開裁決書尚難認已合法送達
    於受處分人，自不生合法送達之效力。此外，受處分人亦否
    認有收受上開裁決書，並表示其至98年4月間收到原處分機
    關寄來未付罰鍰資料，始知悉本案事實（詳見本院98年7月
    23日調查筆錄），自應採對受處分人有利之認定，認為上開
    2份裁決書並未合法送達於受處分人。惟受處分人既稱其於
    98年4月間接到原處分機關所寄未付罰鍰資料，經其於96年4
    月29日聲請將罰單寄至臺北縣中和市○○路351號6樓，嗣經
    交通部臺灣區○道○○○路局樹林收費站以98年5月22日高
    樹稽字第0980000946號函檢附公警局交字第ZFP022143號、
    第ZFP023828號舉發通知單存查聯，通知其於98年6月12日前
    攜帶該函及罰單至原管轄監理機關繳納罰鍰，若不繳納依法
    將加重處罰，若仍有不服本舉發，不服主管機關所為之處罰
    ，得於接到監理機關裁決書之翌日起20日內向管轄地方法院
    聲明異議，於98年6月間始收到追繳通知，則可認定受處分
    人至遲於98年6月12日對該等裁決書內容、權益均已知悉，
    其針對原處分機關所為處罰有所不服而於98年6月29日提出
    聲明異議，有受處分人98年4月29日陳訴書、交通部臺北區
    ○道公速公路局樹林收費站98年5月22日高樹稽字第0980000
    946號函影本及聲明異議狀上之原處分機關自用裁罰課收文
    章印文在卷可憑，自應從寬認其所提聲明異議程序合法，先
    此敘明。
四、次按對於違反道路交通管理處罰條例之行為人，未依規定期
    限自動繳納罰鍰或到案聽候裁決，處罰機關固得依違反道路
    交通管理事件統一裁罰基準及處理細則第44條第1項規定及
    基準表，對行為人逕行裁決。惟該條項規定仍必以行為人經
    合法收受舉發通知單後，無正當理由未依該舉發通知單上所
    載應到案日期為罰鍰之繳納或到案聽候裁決時，方有適用。
    易言之，如行為人未能合法收受舉發通知單之送達，即難認
    處罰機關可對行為人為逕行裁決。經查，受處分人所有車號
    ZV-0463號自用一般小客貨車於97年4月30日17時16分許，行
    經國道高速公路局樹林收費站時，明知該車未申裝ETC電子
    收費e通機，竟違規行駛電子收費車道，而有未依標誌指示
    過站繳費及汽車行駛於應繳費之公路不依規定繳費之違規，
    經原舉發機關先於98年6月25日，依道路交通管理處罰條例
    第33條第3項規定，逕行製單舉發其有行駛高速公路，於駛
    進收費站繳費時，未依標誌指示過站繳費之違規（公警局交
    字第ZFP022143號），並經交通部臺灣區○道○○○路局依
    交通部臺灣區○道○○○路電子收費申裝及欠費追繳作業注
    意事項規定，通知受處分人補繳，但受處分人仍未依期限補
    繳，再由原舉發機關於97年8月21日依道路交通管理處罰條
    例第27條第1項規定，逕行製單舉發其有汽車行駛於應費之
    公路不依規定繳費之違規（公警局交字第ZFP023828號），
    而上開舉發通知單均係寄交至臺北縣土城市○○路○段50巷
    16弄9號5樓，因未獲會晤本人，亦無受領文書之同居人，或
    應受送達處所接收郵件人員，而將該等舉發通知單及催繳通
    知單分別於97年7月3日、97年8月2日及97年5月22日寄存送
    達於土城郵局等情，固有上開舉發違反道路交通管理事件通
    知單、內政部警政署國道公路警察局送達證書、高速公路局
    委記遠通電收公司辦理電子收費業務送達證書（均影本）各
    2件在卷可憑。惟查，受處分人於95年9月間即申請將公司所
    在地自臺北縣土城市○○路○段50巷16弄9號5樓遷至臺北市
    萬華區○○○路○段117號2樓，經臺北市政府於95年9月28日
    准予變更登記，並於同年10月12日發給北市商一字第095142
    02號營利事業登記證，有該營利事業登記證影本及本院依職
    權函調受處分人公司登記案卷在卷可稽，則97月5月22日至
    同年8月2日，受處分人既係法人，公司負責人為鍾岳洋，且
    其事務所既係設於臺北市萬華區○○○路○段117號2樓，原
    舉發機關內政部警察署國道公路警察局舉發通知單均未對其
    代表人鍾岳洋及上開變更登記地址為送達，所為之送達即難
    認合法，則原舉發機關並未合法送達該2件舉發通知單予受
    處分人，原處分機關依法自無得逕予裁罰。
五、再按「違反本條例之行為，自行為成立之日起；行為有連續
    或繼續之狀態者，自行為終了之日起，逾3個月不得舉發。
    」道路交通管理處罰條例第90條前段規定甚明。送達為舉發
    之必要程序，舉發程序是否完成，仍應以舉發之意思表示送
    達於受處分人為要件。本件受處分人因並未合法收受前開舉
    發通知單，迄至98年5月22日至同年6月12日之某日，始收受
    交通部臺灣區○道○○○路局樹林收費站所檢附原舉發機關
    之舉發通知書後，始知悉其所有之ZV-0463號自用一般小客
    貨車於上開時間、地點被舉發交通違規行為，然其所有上開
    車輛於上開時地行駛高速公路於駛進收費站繳費時未依標誌
    指示過站繳費之違規行為，自行為成立之日（97年4月30日
    ）時起算，顯已逾3個月甚久，原舉發機關已無從再行舉發
    。至該車行經應繳費之公路不依規定繳費而違反道路交通管
    理處罰條例第27條第1項部分，因催繳通知書並未合法送達
    予受處分人及其代表人收受，所為補繳通知之送達程序顯有
    瑕疵，亦不生合法送達之效力，從而該補繳通知單既未合法
    送達，受處分人自無從於補繳期限前補繳通行費，則其是否
    有「不依規定繳費」之違規行為，即屬不確定狀態，原舉發
    單位尚無從為舉發，故就受處分人違反道路交通管理處罰條
    例第27條第1項部分，應依法重新通知受處分人補繳通行費
    ，倘受處分人逾補繳期限而未繳交，當可依道路交通管理處
    罰條例第27條第1項之規定製單舉發，並追繳欠費，附此敘
    明。
六、綜上，就受處分人所有之ZV-0463號自用一般小客車於上揭
    時、地，行經高速公路樹林收費站時，未申裝e通機，卻行
    駛電子收費車道未繳費，而違反道路交通管理處罰條例第33
    條第3項規定部分，既未經合法舉發，原處分機關卻逕行裁
    處受處分人行政罰鍰，容有未洽，且原舉發機關之舉發通知
    既於行為成立之日3個月後始通知受處分人，自難認係適法
    之舉發；又受處分人所有上開車輛，於上揭時地雖亦有違反
    道路交通管理處罰條例第27條第1項規定之違規事實，然因
    遠通電收公司之補繳通知單未對受處分人之代表人及公司登
    記事務所所在地為送達，顯尚未合法送達於受處分人，受處
    分人無從於補繳期限內補繳通行費，則其是否有不依規定繳
    費之違規行為，仍屬未定，即不符合道路交通管理處罰條例
    第27條第1項所定之處罰要件，舉發單位尚無權舉發。原處
    分機關未察，遽對受處分人分別依道路交通管理處罰條例第
    33條第3項、第27條第1項規定，以北監自裁字第裁40-ZFP0
    22143號、40-ZFP023828號裁決書分別加以裁罰，即難認為
    允當，應認受處分人之異議均為有理由，自應由本院將原處
    分撤銷，並另為受處分人均不罰之諭知，以資適法。
六、依道路交通案件處理辦法第20條，裁定如主文。
中    華    民    國    99    年     1    月    14    日
                              交通法庭法  官  陳慧萍
以上正本證明與原本無異
如不服本裁定應於送達後5日內向本院提出抗告狀
                                      書記官  黃慧怡
中    華    民    國    99    年     1    月    14    日

司法院資訊處製作；財團法人民間司法改革基金會備份。
